【裁判字號】    98,消債抗,89
【裁判日期】    980423
【裁判案由】    更生事件
【裁判全文】
臺灣板橋地方法院民事裁定            98年度消債抗字第89號
抗  告  人  甲○○
即  債務人
代  理  人  張本皓律師
上列抗告人因更生事件，對於中華民國98年3 月12日本院97年度
消債更字第2054號裁定提起抗告，本院裁定如下：
    主  文
抗告駁回。
抗告費用新臺幣壹仟元由抗告人負擔。
    理  由
一、本件抗告意旨略以：原裁定駁回抗告人聲請更生之理由無非
    以：(一)抗告人之五弟於民國97年9 月仍按月跨行轉入新臺幣
    （下同）2 萬元，故抗告人自97年9 月起即不繳款，足見抗
    告人係任意毀諾。(二)抗告人每月生活費用為15,813元，高於
    主計處公布公布97年度臺灣省每人每月最低生活費用9,829
    元云云。惟原裁定認定事實實有誤會之處，爰說明如下：抗
    告人自95年協商後即按月繳款17,747元，惟97年6 月因一時
    週轉不靈而未繳款，但7 月即恢復繳款，至8 月6 日時仍按
    時匯款17,747元，惟慶豐商業銀行股份有限公司（下稱慶豐
    商銀）卻於8 月12日通知抗告人6 月份未按時繳款已屬毀諾
    ，各銀行將恢復催收，則各別銀行加總每月應繳金額已非抗
    告人所能負擔，抗告人不得已乃自97年9 月份起始未再繳款
    。準此，雖抗告人97年6 月未繳納17,747元，惟慶豐商銀於
    6 月未為任何表示，甚且還繼續收取抗告人於7 月7 日及8
    月6 日時所繳納之17,747元，於此應可認為慶豐商銀默許抗
    告人繼續履行先前協商還款計畫。是慶豐商銀於8 月12日通
    知抗告人6 月份未按時繳款已屬毀諾，顯係出爾反爾，違反
    民法第148 條誠信原則之行為，抗告人自97年9 月份起始未
    再繳款，洵屬非可歸責於己之事由所致。另抗告人每月生活
    費用之所以為15,813元，係因聲請人與三哥一同租屋居住，
    但聲請人之五弟每月固定匯給聲請人數萬元不等（自97年12
    月起固定為1 萬元），但並無匯給三哥，且三哥又失業，故
    家庭開支多由聲請人負擔，是抗告人每月生活費用超過主計
    處公布97年度臺灣省每人每月最低生活費用9,829 元，實情
    有可原，因而聲明請求廢棄原裁定，並准予更生聲請等語。
二、按債務人與金融機構協商成立者，不得聲請更生或清算，但
    因不可歸責於己之事由，致履行顯有重大困難者，不在此限
    ；本條例施行前，債務人依金融主管機關協調成立之中華民
    國銀行公會會員辦理消費金融案件無擔保債務協商機制與金
    融機構成立之協商，準用前項之規定，消費者債務清理條例
    第151 條第5 項、第6 項分別定有明文。是債務清償方案成
    立後，固由債務人按其條件履行，惟需於其後發生情事變更
    ，致該方案履行困難甚或履行不能，因不可歸責於己，始能
    聲請更生或清算。此項規定旨在避免債務人任意毀諾已成立
    之協商，濫用更生或清算之裁判上債務清理程序，蓋以債務
    清償方案係經當事人行使程序選擇權所為之債務清理契約，
    債務人應受該成立之協議所拘束。債務人既已與金融機構協
    商成立，如認該協商方案履行有其他不適當情形，自仍應再
    循協商途徑謀求解決。次按，聲請更生或清算不合程式或不
    備其他要件者，法院應以裁定駁回之，但其情形可以補正者
    ，法院應定期間先命補正，復為同條例第8 條所明定。
三、本件抗告人於消費者債務清理條例施行前，曾依照中華民國
    銀行公會會員辦理消費金融案件無擔保債務協商機制，與最
    大債權金融機構慶豐商銀成立協商，雙方約定由抗告人自95
    年7 月起，分120 期，利率3.88% ，每期按月於每月10日還
    款17,730元之事實，業據抗告人於原審提出協議書及無擔保
    債務還款計劃影本各1 份為證。是抗告人向本院聲請更生，
    自須審究其是否有「不可歸責於己事由致履行顯有重大困難
    」之情事。經查：
  (一)抗告人主張其於97年6 月因一時週轉不靈而未繳款，7 月及
    8 月均已正常繳款，慶豐商銀繼續於7 、8 月收取協商款項
    之行為應可認默許抗告人繼續履行協商還款計劃，是抗告人
    於8 月12日通知抗告人未於6 月份按時繳款已屬毀諾，顯係
    出爾反爾，有違民法第148 條誠信原則，洵屬非可歸責於己
    之事由等語。然查，抗告人雖主張於97年6 月一時周轉不靈
    始未繳款，惟並未具體敘明有何不可歸責於己之事由並舉證
    證明之，自難信為真實。且96年5 月起至97年9 月間，聲請
    人之五弟均按月支付2 萬元予抗告人，97年6 月份匯款日期
    為6 月3 日，即在抗告人當月應還款日期（每月10日）之前
    ，有抗告人所提交易清單附於原審卷可稽（見原審卷第27頁
    ），則以抗告人每月任職於超商收入13,000元，加計抗告人
    五弟給付之2 萬元及政府殘障補助4,000 元，合計37,000元
    ，扣除每月應繳協商款項17,730元，及抗告人所陳報之每月
    所需生活費用15,813元後，尚有餘款3,457 元，顯難認抗告
    人有何不可歸責於己致履行有重大困難情事。再者，抗告人
    與慶豐商銀協商時簽立之協議書第3 條已載明：「本人（即
    抗告人）如對任一債權銀行未依本協議書清償，本協議書除
    第6 條約定外，其餘約定視同無效，未到期部分視為全部到
    期，除不得再依協商機制申請協商外，各債務並回復依各債
    權銀行原契約約定辦理。」（見原審卷第66頁），是抗告人
    於97年6 月未依約清償，即已符合上開協議書第3 條所定之
    情形，則其雖於同年7 、8 月間恢復繳款，仍不改其於6 月
    即已未按期清償而任意毀諾之事實。又抗告人雖於97年7 、
    8 月仍繳納協商款項，惟就同年6 月份之協商款直至8 月仍
    未補繳，是慶豐商銀就抗告人所繳款項僅抵沖至97年7 月份
    ，並認抗告人97年8 月即未再還款而毀諾（見原審卷第63至
    65頁、第69頁慶豐商銀陳報狀暨還款明細查詢單），並無不
    合。故抗告人主張其毀諾係因非可歸責於己之事由所致，洵
    無足採。
  (二)抗告人另主張：其每月生活費用之所以為15,813元，係因與
    其三哥一同租屋同住，但其五弟雖每月固定匯款予抗告人，
    卻未匯給三哥，三哥又失業，故家庭開支多由抗告人負擔等
    語。惟依民法第1117條第1 項規定，受扶養權利者，以不能
    維持生活而無謀生能力者為限。是抗告人之三哥縱使失業而
    不能維持生活，但並無證據證明其無謀生能力而有受扶養之
    必要。且抗告人有兄弟多人，無由令抗告人一人負擔其三哥
    扶養義務之理。故抗告人自願負擔，仍不得認此部分係抗告
    人必要之生活費用。則於97年10月起，縱抗告人之五弟每月
    僅支助其1 萬元，加計抗告人每月收入13,000 元 及政府每
    月殘障補助4,000 元，平均每月收入約27,000元，扣除每月
    應繳協商款項17,730元，抗告人每月仍有約1 萬元可供支配
    。而抗告人既已負債，更應勤儉克己，樽節開支，則抗告人
    依原協商條件履行，應無重大困難之處，況且此部分費用，
    於95年間既已存在，為抗告人協商當時所明知，其既仍願簽
    署協商協議書，則不得以此筆費用之負擔作為毀諾不繼續履
    行協商條件之不可歸責事由。
四、綜上，抗告人固陳述因一時週轉不靈及親友援助減少對抗告
    人之影響，惟抗告人既未具體敘明有何不可歸責於己之事由
    並提出證明文件，復縱因親友援助減少亦對其履行協商債務
    無重大影響，與「不可歸責於己之事由致履行顯有重大困難
    」之要件不符。原裁定據以駁回抗告人更生之聲請，於法並
    無違誤。抗告意旨指摘原裁定為不當，求予廢棄云云，為無
    理由，應予駁回。
五、另目前銀行公會就曾經參加95年度債務協商毀諾之債務人，
    提供「個別協商一致性方案」使能再進行協商，抗告人倘有
    履債上之困難，尚非不得與慶豐商銀等債權人，再次進行解
    決債務之商談，以謀求適當之履行條件，且慶豐商銀已於原
    審具狀陳報稱：「若抗告人真有繳款上之困難，應先與各債
    權銀行協商，若以180 期，0 利率計算，相信只要備齊資料
    申請，債權銀行應都能通過，以其銀行負債負債總額1,603,
    464 元計算，每月還款金額僅需約8,908 元。」等語（見原
    審卷第64頁），併此敘明。
六、據上論結，本件抗告為無理由，依消費者債務清理條例第15
    條，民事訴訟法第495 條之1 第1 項、第449 條第1 項、第
    95條、第78條，裁定如主文。
中    華    民    國    98    年    4     月    23    日
                  民事第一庭    審判長法  官  李世貴
                                      法  官  陳翠琪
                                      法  官  黃信樺
上為正本係照原本作成
本裁定不得再抗告
中    華    民    國    98    年    4     月    23    日
                                      書記官  李佳靜


司法院資訊處製作；財團法人民間司法改革基金會備份。
